【裁判字號】    97,易,216
【裁判日期】    971015
【裁判案由】    詐欺
【裁判全文】
臺灣高雄地方法院刑事判決              97年度易字第216 號
公  訴  人  臺灣高雄地方法院檢察署檢察官
被      告  甲○○
上列被告因詐欺案件，經檢察官提起公訴（96年度偵緝字第2623
號），本院判決如下：
    主  文
甲○○犯詐欺取財罪，處有期徒刑拾月。
    事  實
一、甲○○原係以擔任美髮師為業，並在廣盛行銷顧問公司（下
    稱「廣盛公司」）兼職擔任業務襄理，從事替他人代辦貸款
    之業務，經由美髮客人郭玉花之介紹，認識丁○○。於民國
    94年11月間某日，竟基於意圖為自己不法之所有，向丁○○
    誆稱若投資廣盛公司旗下之事業，每月可分得高額營業之利
    潤云云，致丁○○陷於錯誤，先於94年12月25日，在丁○○
    所經營址設高雄市○○區○○路與民族路交岔口附近之通訊
    行內，交付甲○○現金新臺幣（下同）40萬元，甲○○並當
    場簽發、交付票號為TH082739至TH082742及TH082744號、發
    票日均為94年12月25日、面額均為8 萬元之本票共計5 紙，
    合計面額40萬元，再於95年1 月13日，在上址交付20萬元作
    為投資之用，亦由甲○○當場簽發票號為TH082745至TH0827
    48號、發票日均為95年1 月13日、面額均為5 萬元之本票共
    計4 紙，合計金額20萬元予丁○○收執，均佯為投資之證明
    ，而詐騙得逞。迨至95年2 月間某日，丁○○要求甲○○說
    明所投資60萬元資金之流向及該公司相關業務之資料及合約
    書時，甲○○初藉詞推拖，之後更避不見面，丁○○至此始
    知受騙。
二、案經丁○○訴由臺灣高雄地方法院檢察署檢察官偵查起訴。
    理  由
一、證據能力部分：
（一）證人即告訴人丁○○警詢陳述無證據能力：
      按被告以外之人於審判外之言詞或書面陳述，除法律有規
      定者外，不得作為證據，刑事訴訟法第159 條定有明文。
      查被告主張證人即告訴人丁○○於警詢之陳述，為審判外
      之陳述，並無證據能力，且核其上開警詢筆錄所陳內容與
      審判中之陳述大致相符，亦不符刑事訴訟法第159 條之2
      有關傳聞例外之規定，故不得作為認定本案犯罪事實有無
      之證據。
（二）證人即告訴人丁○○偵查陳述無證據能力：
      按證人依法應具結而未具結者，其證言不得作為證據，刑
      事訴訟法第158 條之3 定有明文。告訴人僅係發動告訴權
      之地位，其陳述關於犯罪事實內容部分，即屬基於證人地
      位而為，依前開法律規定，自應依法具結，其證言始得採
      為證據。經查，證人丁○○前於偵查中經檢察官以告訴人
      身分傳訊，其陳述親身經歷之被害過程，本質上屬於證人
      ，自應依法具結，檢察官未命證人丁○○於供前、供後具
      結，被告復不同意引用其該等陳述作為證據，則其偵查中
      所為之陳述自無證據能力。
（三）按被告以外之人於審判外之陳述，雖不符同法第159 條之
      1 至之4 規定，而經當事人於審判程序同意作為證據，法
      院審酌該言詞陳述或書面陳述作成時之情況，認為適當者
      ，亦得為證據，此亦據同法第159 條之5 第1 項規定明確
      。查本案所引用之其餘證據資料（詳後引證據），其中屬
      傳聞證據部分，因被告及其辯護人、檢察官均同意可作為
      證據使用，本院審酌該證據作成之情況，並無違法取得之
      情形，認以之作為證據，應屬適當，均有證據能力。
二、訊據被告甲○○固坦認與告訴人丁○○相識，並先後於上開
    日期簽發上開面額共計60萬元之本票9 紙與告訴人收執等情
    ，惟矢口否認有何詐欺取財犯行，辯稱：伊並未以投資之名
    義向告訴人詐取財物，本件實係伊女友丙○○（原名林慧玲
    ）為維持銀行信用，始經由證人郭玉花之介紹向告訴人借款
    ，第一次借款20萬元，利息先扣，實拿14萬元，簽40萬元本
    票，第2 次借款10萬元，利息先扣，實拿8 萬多元，簽20萬
    元本票，並約定利息為每月一成五云云（偵緝卷第92頁、院
    卷第51頁）。然查：
（一）被告確佯以投資為名，向告訴人詐欺現金60萬元一節，業
      據證人即告訴人丁○○於本院審理中結證稱：被告向其表
      示廣盛公司是一集團，幫他人做事業投資、理財，若投資
      廣盛公司，可以分得營利之利潤，分紅以股權證明書為依
      據，因其將金錢交付被告時，並未同時取得股權證明書，
      被告表示如果公司倒了，要對其負責，但處理需一段時間
      ，所以被告在同日開立等額之本票交付與其作為保障，並
      在填寫到期日時預留一段時間，到期日是被告自行填寫，
      被告當時拿很多資料給其閱覽，但事後都拿回去了，之後
      其一直沒有拿到股權證明書，被告要向其表示要增資到
      100 萬股權證明書才會下來，後來被告避不見面，又改口
      說是借款，其始知受騙等語明確（院卷第54至58頁），核
      與證人即告訴人通訊行之服務人員林怡萍於偵查中結證：
      確有聽告訴人表示被告找他談投資，有拿錢給被告，當時
      告訴人將錢領出來時，其有幫忙清點金錢數目等情（偵緝
      卷第66頁）相符。再觀以卷附告訴人名下郵政儲金帳戶存
      摺影本內容所示，告訴人確分別於94年12月1 日、95年1
      月11日、95年1 月13日各提款58萬、1 萬3 千、6 萬元，
      可認告訴人於上開交付時間之前確有領取款項之情，與告
      訴人、證人林怡萍上開所證情節大致相符，此外，復有被
      告擔任廣盛公司業務襄理名片1 張、本票影本9 張1 份在
      卷可稽（他卷第3 至5 、23至25頁），足見告訴人所指，
      應屬有據。
（二）又依證人即告訴人母親姚馨媚於偵查中證稱：被告以前在
      證人郭玉花家中為婦女朋友燙髮，沒多久被告出示其名片
      ，印有台新銀行襄理之頭銜，被告表示其月入二十萬元，
      做頭髮只是副業，並要其等找人向被告的公司借錢，這樣
      其等就可以抽傭，嗣證人郭玉花向其表示有介紹告訴人跟
      著被告一起做事業，後來聽告訴人說錢被被告騙了等語（
      偵緝卷第90頁）。證人郭玉花亦於偵查中證稱：被告一開
      始問其有無要借錢，其說沒有，被告又問其可否找人來借
      款，並說這樣一個月可以賺一、二十萬元，當時其考慮告
      訴人為好友姚馨媚之子，年紀尚輕，外面的人脈可能適合
      從事這一行，就介紹告訴人給被告認識等語（偵緝卷第91
      頁），所證情節互核相符。佐以被告亦於偵查中自承：確
      係為證人郭玉花整理頭髮，而經證人郭玉花介紹認識告訴
      人，當時有在作銀行業務推廣，廣盛公司是合法向銀行辦
      理貸款之公司，當時確有告訴證人郭玉花伊有在辦理貸款
      ，證人郭玉花之所以介紹告訴人給伊認識，是因證人郭玉
      花想說如果告訴人找人向伊之公司借錢，佣金下來伊就可
      以將佣金分給告訴人等語（偵緝卷第31、92頁）；及於本
      院審理中供承確有告訴證人郭玉花伊有辦理信用卡、現金
      卡、信貸業務（院卷第58頁）等情，足認證人姚馨媚、郭
      玉花上開證言屬實。則告訴人既經母親之友人介紹而認識
      被告，且目的係跟著被告學習經營事業，告訴人因該等親
      友介紹之關係，對被告存有一定之信任，且主觀上應認為
      被告將傳授或提供其生財之管道；佐以告訴人雖經營通訊
      行，但此為開店經營生意，與投資之性質並不相同，告訴
      人復於本院審理中證稱並未曾投資過等語（院卷第55頁）
      ，被告利用該等信任關係再主動表示提供本票以擔保投資
      款項，則告訴人因未有投資經驗，因此一時失察陷於錯誤
      ，信以被告將為其投資廣盛公司，乃將金錢交付被告，實
      與常情無違，則告訴人所證上開遭被告施用詐術並陷於錯
      誤而交付款項之經過，亦合情理。
（三）又參以被告於偵查其本院審理中自承於案發當時經濟出問
      題，在銀行已信用破產等語（偵緝卷第22頁、院卷第76頁
      ），及被告出面與告訴人接洽之時，所留給告訴人之上開
      名片記載之電話，竟為證人丙○○之電話，業據被告自承
      在卷（院卷第51頁），顯見被告於案發之際確有資金週轉
      之需求，且於初始即避免留下其個人確實使用之聯絡電話
      ，而無欲使告訴人掌握其行蹤，已有向告訴人詐得款項且
      避不見面之犯罪之動機及犯罪之意圖。均佐證告訴人上開
      所指，應為真實，而可採信。
（四）被告雖以前揭情詞置辯，惟查：
    1.證人郭玉花既係介紹告訴人跟著被告學習作貸款抽傭之生
      意，已如前述，即與被告辯稱係因缺錢才透過證人郭玉花
      之介紹向被告借款之情不符。又被告於案發之際所任職之
      廣盛公司，既有從事代為向銀行申辦貸款業務，則證人丙○○果有金錢借貸需求，理應向被告任職之廣盛公司辦理
      借款，不僅被告可就近於上班之際處理，程序較向告訴人
      借款更為簡便，又可增加被告業績，甚至佣金亦可直接回
      饋與證人丙○○，然被告何以不為？實堪質疑。
    2.且證人丙○○於偵查中業已結證：其雖與被告前往告訴人
      通訊行一次，被告當場有拿到現金，並將其中一部份之金
      錢交給其，然此係因當時被告有積欠其金錢，其要求被告
      償還，另其並未與被告前往告訴人處支付貸款利息，其不
      知道被告是否去向告訴人借款等情明確（偵緝卷第63、64
      頁），亦與被告所辯上情顯然不符。被告雖提出其與證人
      丙○○於95年8 月7 日簽立之切結書1 份（偵緝卷第68頁
      ），辯稱伊與證人丙○○為男女朋友關係，所以切結書內
      容記載「商談分手事誼（應為「宜」之誤載）」，然證人
      丙○○卻證稱並非伊之女友，證人丙○○之證言有所隱瞞
      而不實在云云。然果本件借款係因證人丙○○急需現金所
      致，由證人丙○○出面借款即可，本無需由被告出面借款
      ；又以告訴人之立場而言，果本件係證人丙○○要借款，
      被告又願意為證人丙○○簽立本票，告訴人理應一併要求
      證人丙○○於本票上背書以加強擔保，此由告訴人於本院
      審理中證述：如果是借錢，當然希望更多人在本票上背書
      等語（院卷第60頁）益明，然何以本件未見證人丙○○於
      本票上背書？再依被告供稱每月利息由證人丙○○負擔，
      並由伊出面前往告訴人通訊行繳納（院卷第77頁），經本
      院質以證人丙○○何以有錢繳納利息，被告則供稱：就向
      告訴人借得之款項中預留15萬元繳利息云云（院卷第77頁
      ），然果被告所辯屬實，證人丙○○都已欠缺現金週轉，
      焉有可能就已借得僅約二十餘萬元之款項中留存大部分現
      金以支付利息，實與借款常情不符。甚且，被告復供稱繳
      4 次利息，每次1 萬5 千元給告訴人等語（院卷第77頁）
      ，則果證人丙○○已預留15萬元供繳納利息，又何以僅繳
      納4 次共計6 萬元即無力再繳納？被告所供，實前後矛盾
      。另查，被告前於偵查中供稱前往告訴人繳納利息約有7
      、8 次，付了4 個月（偵緝卷第22、32頁），然於本院中
      審理中改稱繳了4 次利息，每次1 萬5 千元等語（院卷第
      77 頁） ，就其所繳利息次數實已前後所供不一；再果
      本件被告係於94年12月25日借款20萬元，其利息應為每月
      3 萬元，又於95年1 月13日借款10萬元，其利息應為每月
      1 萬5 千元，則其自95年2 月份起，理應每月繳息4 萬5
      千元，然被告竟辯稱每次繳款1 萬5 千元，顯有矛盾，在
      在均見被告為自圓其謊言，而供詞漏洞百出，其辯詞實毫
      無可採。
    3.被告又辯稱：上開切結書內記載「共同債務」即為證人丙○○向告訴人所借得之上開款項30萬元云云。惟觀以該等
      切結書之內容記載：「由甲方（即證人丙○○）支付乙方
      （即被告）三萬元和解」、「附註一、甲方與乙方之金錢
      債務問題，金額肆萬元整由甲方於95年10月25日起，每個
      月支付乙方伍千元整，分為8 期償，於96年5 月25日清償
      完畢。... 」、「二、甲乙雙方共同債務問題，須由雙方
      共同處理」等前後文義，該切結書之約定內容，尚且能清
      楚敘明3 萬元、4 萬元之金錢數目，果本件「共同債務」
      係證人丙○○向告訴人借款30萬元，何以就此部份卻未一
      併記明其金額？被告雖又辯稱此係伊當時之疏忽云云（院
      卷第74頁），惟參酌被告迄於本院審理中尚能陳詞2 次共
      向告訴人借款30萬元云云（院卷第13頁），書立切結書當
      時又距借款時點更近，果有此情，被告於簽立上開切結書
      之際，對該筆款金額記憶應更深刻，且該30萬元相較於上
      開切結書內所列舉之3 萬、4 萬之款項，數目更為龐大，
      被告焉有未能予以載明之理？被告委稱疏忽不查云云，亦
      顯無可採。況被告既一再辯稱係證人丙○○向告訴人借款
      ，所取得款項均全額交付證人丙○○（院卷第60頁），則
      就被告與證人丙○○之內部關係而言，該筆款項理應為證
      人丙○○個人應負擔債務，為何反而列為被告與證人丙○○之共同債務？更與被告所辯上開情節互有矛盾。是被告
      此部分所辯，即屬無據。
（五）末查，告訴人係於95年11月1 日先向檢察官申告被告詐欺
      犯行，嗣於偵查中之96年9 月3 日，始向本院民事庭聲請
      本票裁定，並遲至97年1 月28日向本院提起附帶民事訴訟
      ，有卷附告訴狀、民事裁定本票強制執行聲請狀、附帶民
      事訴訟起訴狀各1 份為憑（他卷第2 頁、偵緝卷第47 頁
      、本院97年度附民字第252 號影卷）。衡以常情，貸款與
      他人並收取高額利息之金錢借貸業者，往往於借款之際即
      事先要求借款人書立借據或提供本票擔保，以利事後求償
      ，並往往於借款人屆期未還款時，聲請本票裁定或私下以
      暴力討債方式以求兌現債權。則本件告訴人果係放高利貸
      與被告或證人丙○○，何以未令被告或證人丙○○簽立借
      據？又告訴人既持有被告簽發之本票9 紙，且觀諸上開本
      票之記載，其到期日最早為95年10月13日，告訴人依法逕
      行向法院聲請本票裁定，其實現債權程序豈不更為便捷？
      然告訴人卻於本票到期後先行向臺灣高雄地方法院檢察署
      提出詐欺告訴，於偵查近1 年後始向本院聲請本票裁定，
      而有別於一般從事借款催討之人所採取之法律途徑，可認
      告訴人並非以放貸為業而精於債權求償手段之高利貸業者
      ，且其主觀上確認係遭被告詐騙，因而優先訴請檢察官偵
      辦被告詐欺犯嫌，恰與告訴人所指證係因受騙交付款項等
      情相合。反觀被告辯稱本件係借貸關係云云，實有諸多違
      常之處，不足採信。
（六）綜上，被告確係基於不法所有意圖，詐騙告訴人，而取得
      共計60萬元之款項至明。本件事證明確，被告犯行堪以認
      定，應予依法論科。
三、按被告行為後，刑法、刑法施行法業已於民國94年2 月2 日
    、95年6 月14日修正公布，並均自95年7 月1 日施行（以下
    簡稱現行刑法，95年7 月1 日施行前之刑法簡稱修正前刑法
    ）。依現行刑法第2 條第1 項規定：「行為後法律有變更者
    ，適用行為時之法律。但行為後之法律有利於行為人者，適
    用最有利於行為人之法律。」。而修正前刑法第33條第5 款
    規定：「罰金：1 元以上。」現行刑法則規定「罰金：新台
    幣1000元以上」，是比較新舊法結果，以舊法較有利於行為
    人，則本件應依刑法第2 條第1 項前段之規定，適用行為時
    法即修正前之刑法處斷之。
四、核被告所為，係犯刑法第339 條第1 項之詐欺取財罪。爰審
    酌被告正值青年，不思以正途獲取金錢，竟利用告訴人貪圖
    投資利益而一時思慮不周，巧立名目向告訴人詐得高達60萬
    元之款項，犯後又否認犯行，一再飾詞狡辯，迄今復未與告
    訴人和解，犯後態度不佳，惡性非輕，暨念其犯罪之手段、
    動機等一切情狀，量處如主文所示之刑，以資懲儆。末按中
    華民國九十六年罪犯減刑條例固經總統於96年7 月4 日公布
    ，同年7 月16日施行，本件被告犯罪時間雖亦在96年4 月24
    日以前，惟按「本條例施行前，經通緝而未於中華民國九十
    六年十二月三十一日以前自動歸案接受偵查、審判或執行者
    ，不得依本條例減刑。」同條例第5 條定有明文。而被告前
    在偵查中，於96年4 月10日經臺灣高雄地方法院檢察署發布
    通緝，未於96年12月31日前自動歸案接受偵查，係於96年7
    月16日遭警緝獲歸案，有該署通緝書、高雄市政府警察局鼓
    山分局通緝案件移送書各1 份在卷為憑（偵緝卷第1 、5 頁
    ），自不得邀減刑之寬典，應不予減刑，併此敘明。
據上論斷，依刑事訴訟法第299 條第1 項前段，刑法第2 條第1
項前段、第339 條第1 項，罰金罰鍰提高標準條例第1 條前段，
判決如主文。
本案經檢察官乙○○到庭執行職務。
中    華    民    國    97    年    10    月    15    日
                  刑事第十三庭  審判長法  官  唐照明
                                      法  官  楊國煜
                                      法  官  黃苙荌
以上正本證明與原本無異。
如不服本判決應於收受本判決後10日內向本院提出上訴書狀，並
應敘述具體理由，如未敘述上訴理由者，應於上訴期間屆滿後20
日內補提理由書狀於本院（均須按他造當事人之人數附繕本）「
切勿逕送上級法院」。
中    華    民    國    97    年    10    月    15    日
                                      書記官  廖佳玲
附錄論罪科刑法條：
中華民國刑法第339條
意圖為自己或第三人不法之所有，以詐術使人將本人或第三人之
物交付者，處5 年以下有期徒刑、拘役或科或併科1 千元以下罰
金。
以前項方法得財產上不法之利益或使第三人得之者，亦同。
前二項之未遂犯罰之。


司法院資訊處製作；財團法人民間司法改革基金會備份。
